ACORDAO-COMPLETO-2539326

ACÓRDÃO 1709/2022 ATA 29/2022 - PLENÁRIO

VISTOS, relatados e discutidos estes autos de Auditoria de Conformidade, no âmbito do Fiscobras 2021, realizada pela Secretaria de Fiscalização de Infraestrutura Urbana do TCU (SeinfraUrbana) , com vistas a avaliar as obras de contenção de encostas, no âmbito do Programa de Aceleração do Crescimento (PAC2) , junto à Empresa de Construções, Obras, Serviços, Projetos, Transportes e Trânsito de Betim (ECOS) , autarquia vinculada à Prefeitura de Betim/MG.
ACORDAM os Ministros do Tribunal de Contas da União, reunidos em sessão do Plenário, diante das razões expostas pelo relator, em:
9.1. dar ciência ao Município de Betim/MG, à Empresa de Construções, Obras, Serviços, Projetos, Transportes e Trânsito de Betim (ECOS) e à Secretaria Nacional de Proteção e Defesa Civil (Sedec/MDR) , que a despeito de haver decorrido cerca de dez anos entre a celebração do Termo de Compromisso 398478-71/2012 e a realização de obras de contenção de encostas e redução de risco a desastres, foram identificadas as seguintes ocorrências: 
9.1.1. baixo percentual de execução físico-financeira do objeto da transferência, estimado pela Caixa (mandatária da União) em apenas 27,26%, o que caracteriza afronta ao princípio da eficiência insculpido no art. 37, caput, da Carta Magna; e desrespeito às diretrizes constantes do art. 4º, incisos I e III da Lei 12.608/2012, que instituiu a Política Nacional de Proteção e Defesa Civil (PNPDEC) ; 
9.1.2. previsão orçamentária e cronograma de desembolso financeiro do concedente para o termo de compromisso, os quais se estendem até o exercício de 2023 (processo administrativo SEI 80160.0XXX.232018-XX) , não guardam conformidade com o prazo de execução do objeto (24 meses) constante das Sínteses de Projeto Aprovado (SPA) homologadas pela Sedec/MDR e dos contratos de execução das obras firmados em 2019 pela Prefeitura Municipal de Betim/MG (ECOS) ;  
9.1.3. ausência de reprogramação das metas do objeto (plano de trabalho) , de forma a otimizar a utilização do saldo de recursos da avença, ampliando assim os esforços de mitigação dos riscos alto e muito alto de desastres em encostas de Betim/MG (Cláusula 4ª do termo de compromisso) ; 
9.1.4. imprevisibilidade para a finalização do empreendimento, cujas obras se encontram paralisadas, frustrando a expectativa da população residente nas localidades selecionadas, o que não se coaduna com o que prevê o art. 3º, inciso VI, da Lei do PAC (Lei 11.578/2007) ;
9.2. determinar à Empresa de Construções, Obras, Serviços, Projetos, Transportes e Trânsito de Betim (ECOS) que, em até 60 dias, finalize a revisão dos projetos básicos e a reprogramação dos quantitativos de serviços para as etapas faltantes, com vistas a garantir a continuidade das obras atualmente paralisadas;
9.3. enviar cópia desta decisão aos interessados e à Caixa Econômica Federal; 
9.4. arquivar o presente processo, após a emissão do termo de conclusão das comunicações, com fundamento no art. 169, inciso III, do Regimento Interno do Tribunal (RI/TCU) .

Auditoria nas obras de contenção de 24 encostas em Betim/MG.

Município de Betim - MG; Secretaria Nacional de Proteção e Defesa Civil.

3. Interessados/Responsáveis:
3.1. Interessado: Congresso Nacional (vinculado).
3.2. Responsável: Vittorio Medioli (XXX.590.966-XX).

13.1. Ministros presentes: Bruno Dantas (na Presidência), Walton Alencar Rodrigues (Relator), Benjamin Zymler, Augusto Nardes, Vital do Rêgo e Jorge Oliveira.
13.2. Ministro-Substituto convocado: Augusto Sherman Cavalcanti.
13.3. Ministros-Substitutos presentes: Marcos Bemquerer Costa, André Luís de Carvalho e Weder de Oliveira.

WALTON ALENCAR RODRIGUES

Acolho, como relatório, a instrução da unidade técnica (peça 44) , que contou com a anuência dos dirigentes da unidade às peças (45 e 46) .
I. Apresentação
	Cuidam os autos de Relatório da Auditoria de Conformidade, no âmbito do Fiscobras 2021, realizada pela Secretaria de Fiscalização de Infraestrutura Urbana do TCU (SeinfraUrbana) junto à Empresa de Construções, Obras, Serviços, Projetos, Transportes e Trânsito de Betim (ECOS) - autarquia vinculada à Prefeitura Municipal de Betim/MG -, no período compreendido entre 25/6 e 13/8/2021, objetivando fiscalizar as obras de contenção de encostas em setores específicos no aludido município, financiada com recursos oriundos do Termo de Compromisso 398478-71/2012, Siafi 673345.
2.	O instrumento de repasse foi celebrado em 14/11/2012 perante o então Ministério das Cidades (atual Ministério do Desenvolvimento Regional - MDR) , tendo a Caixa Econômica Federal como mandatária da União, prevendo a aplicação de recursos federais no montante de R$ 30.000.000,00 (fonte Orçamento Geral da União - OGU) , além de contrapartida municipal de R$ 86.019,67 (estabelecida no 5º Termo Aditivo, de 24/8/2020) . A vigência da transferência estende-se até 30/12/2021. 
3.	Na esfera orçamentária, salienta-se que o termo de compromisso se insere no Programa 2218 - Gestão de Riscos e Desastres e na Ação 8865 - Apoio à Execução de Projetos e Obras de Contenção de Encostas em Áreas Urbanas -, com a utilização do Programa de Trabalho (PT) genérico 06.182.2218.8865.0001/2021.
4.	Seu objeto integra a Política Nacional de Proteção e Defesa Civil (PNPDEC) , instituída mediante a Lei 12.608, de 10/4/2012, sendo uma das principais diretrizes do aludido normativo (art.4º, inciso III) a prioridade das ações preventivas relacionadas à minimização de desastres.
5.	A Secretaria Nacional de Proteção e Defesa Civil (Sedec/MDR) é a secretaria finalística responsável pelas ações a cargo do gestor federal em relação ao presente repasse.  
I.1. Importância socioeconômica
6.	As intervenções de engenharia contempladas na avença encontram-se distribuídas em 23 áreas/logradouros do município de Betim/MG e irão beneficiar a população residente em locais de risco alto e muito alto de deslizamentos nas encostas, mitigando a probabilidade de desastres com perda de bens e vidas humanas.
7.	Trata-se de áreas previamente selecionadas pela Defesa Civil do município, com base em mapeamento de risco, aliando-se, no âmbito dos levantamentos, aspectos geológicos-geotécnicos e a vulnerabilidade social.
8.	Se alcançada a efetividade da política pública, com o atingimento das metas e funcionalidades esperadas para as obras de contenção de encostas, os beneficiários dessas localidades, estimados em 875 famílias segundo o plano de trabalho da avença, experimentarão ganhos em segurança, acessibilidade e mobilidade, contribuindo, desta forma, para uma melhor qualidade de vida.
II. Introdução
II.1. Deliberação que originou o trabalho 
9.	Os trabalhos de fiscalização realizados junto à Prefeitura Municipal de Betim/MG se desenvolveram em cumprimento ao Plano de Fiscalização de Obras do Tribunal (Fiscobras 2021) , aprovado em definitivo pelo Acórdão 833/2021-TCU-Plenário (Min. Relatora Ana Arraes) .
10.	As razões que motivaram esta auditoria foram a materialidade do empreendimento, a regionalização do gasto público, bem como sua relevância social no âmbito do programa PAC2 - Contenção de Encostas.
11.	Ademais, a atuação desta Corte em relação ao termo de compromisso alinha-se ao que prevê o Planejamento Estratégico do Tribunal (PET 2019-2025) , sendo uma das razões da existência do TCU o fomento ao desenvolvimento da Administração Pública, de forma a induzir a entrega à sociedade de melhores produtos e serviços em áreas essenciais. Destaca-se aqui o objetivo estratégico temático n. 41 do controle externo, constante do PET, que é "fomentar a promoção de políticas públicas que reduzam a população exposta em áreas de risco".
II.2. Visão geral do objeto 
12.	O empreendimento foi selecionado no Âmbito do Programa de Aceleração do Crescimento (PAC2) mediante a Portaria Ministério das Cidades 528, de 31/10/2012.
13.	Se aplicam ao repasse as orientações do Manual de Instruções para Contratação e Execução dos Programas e Ações do Ministério das Cidades (MICE/PAC) , aprovado pela Portaria 40, de 31/1/2011; e do Manual da Ação de Apoio à Prevenção de Riscos, aprovado pela Portaria 560, de 21/11/2012.
14.	O Termo de Compromisso 0398478-71 foi firmado em 14/11/2012, encontrando-se atualmente com cinco termos aditivos e com expectativa de nova prorrogação de vigência ao final do presente exercício (evidência 3) .
15.	O Plano de Trabalho aprovado compõe-se de três etapas, a saber: etapa 1, elaboração de projetos; etapa 2, obras de contenção em gabião; e etapa 3, obras de contenção em outras soluções. Sem embargo, há margem para uma quarta etapa, com possível inclusão de novas áreas a serem beneficiadas, considerando o saldo existente de mais de R$ 6 milhões decorrente da economia obtida na licitação das obras. Até a presente data, todavia, não há esforços administrativos nesse sentido.   
16.	Para a realização das intervenções não houve necessidade de remoção e reassentamento de famílias dos locais selecionados, dispensando-se a realização de trabalho social.
17.	Os projetos do empreendimento datam de setembro/2014, tendo sido elaborados pela Acciona Engenharia Ltda., tendo sido financiados, em parte, com recursos de outra transferência federal, o Termo de Compromisso 0351.517-57/2011.
18.	As intervenções de engenharia englobam soluções de contenção em gabião (Lote I) e contenções em outras soluções, como cortina atirantada, solo grampeado e concreto projetado (Lote II) .  
19.	A interveniente responsável pela contratação, acompanhamento e fiscalização das obras, é a Empresa de Construções, Obras, Serviços, Projetos, Transportes e Trânsito de Betim (ECOS) , autarquia integrante da administração indireta da Prefeitura de Betim/MG.
20.	As obras propriamente ditas foram objeto de contratação mediante a modalidade de Regime Diferenciado de Contratação, o RDC ECOS n. 02/2019, cujo objeto foi dividido em dois lotes de serviços (correspondentes às etapas 2 e 3, evidência 16) .
21.	O aludido certame ainda apresentou as seguintes características: regime de execução de empreitada por preços unitários, modalidade presencial, modo de disputa combinado, tipo maior desconto. Os preços referenciais máximos foram, para o Lote I, R$ 10.778.862,79, e para o Lote II, R$ 18.009.712,40. Ambos os lotes registraram boa concorrência. Da disputa, a empresa Conservasolo Engenharia de Projetos e Consultoria Técnica sagrou-se vencedora do Lote I com um percentual de desconto de 25,51% (R$ 8.029.263,56) . E o Lote II teve como vencedor o Consórcio Martins Itamaracá, com percentual de 16,11% de desconto (R$ 15.109.043,53) . A data base dos preços é setembro/2019.
22.	Em 13/11/2019, foram celebrados para os Lotes I e II, respectivamente, os Contratos ECOS 42 e 43/2019, ambos com prazo de 24 meses para finalização das obras (evidências 17-18) .
23.	As Tabelas 1 e 2 a seguir apresentam o detalhamento das áreas beneficiadas e a atual situação das obras de contenção (referência: julho/2021) , segregadas segundo os dois contratos celebrados pela municipalidade.   
Tabela 1: Situação atual do objeto do termo de compromisso (etapa 2/lote 1) 
	Lote I
	Objeto (relação dos setores/logradouros/bairros de Betim/MG beneficiados) 
	Valor contratado para a intervenção em gabião (R$) 
	Percentual de execução
	Situação atual da obra / pendência para início ou retomada

	Contrato 42/2019 (Conservasolo) 
	ÁREA 2: Av. Hibisco - Bela Vista
	812.113,26
	56,55%
	Suspensa - Aguardando aprovação de Reprogramação 

		ÁREA 4: Rua Heliotrópio - N. Sª. de Fátima
	1.006.942,96
	26,94%
	Suspensa - Aguardando aprovação de Reprogramação 

		ÁREA 6:  Rua 32 - Jardim Alterosas -2ª Seção
	274.698,38
	20,12%
	Suspensa - Aguardando aprovação de Reprogramação

		ÁREA 8:  Rua Duque de Caxias - Alto Boa Vista
	455.842,46
	28,29%
	Suspensa - Aguardando aprovação de Reprogramação

		ÁREA 11: Rua Fernão Dias - Parque Fernão Dias
	1.205.708,53
	0,17%
	Obra não iniciada - Aguardando aprovação de Reprogramação (Revisão de Projetos) 

		ÁREA 12: Rua Ingá - Salomé
	598.691,72
	0,34%
	Obra não iniciada - Aguardando aprovação de Reprogramação (Revisão de Projetos) 

		ÁREA 15: Rua Jeová Jiré - Cruzeiro do Sul
	482.427,64
	76,76%
	Suspensa - Aguardando aprovação de Reprogramação

		ÁREA 17: Rua Linda Flor - Jardim Alterosas -2ª Seção
	961.570,51
	0,00%
	Obra não iniciada - Aguardando aprovação de Reprogramação (Revisão de Projetos) 

		ÀREA 18:  Rua Samambaia - Jardim Alterosas -2ª Seção
	1.571.224,15
	0,00%
	Obra não iniciada - Aguardando aprovação de Reprogramação (Revisão de Projetos) 

		ÁREA 20:  Adjacente ao campo 7 de setembro - Jardim Brasília
	238.279,50
	64,76%
	Suspensa - Aguardando aprovação de Reprogramação

		ÁREA 24:  Rua Patrocínio - Vila Cristina
	421.764,45
	115,46%
	Suspensa - Aguardando aprovação de Reprogramação

	                                               Valor total contratado: R$ 8.029.263,56                              Percentual global de execução:  24,46%

Fonte: ECOS/PM de Betim-MG.
Tabela 2: Situação atual do objeto do termo de compromisso (etapa 3/lote 2) 
	Lote II
	Objeto (relação dos setores/logradouros/bairros de Betim/MG beneficiados) 
	Intervenção e valor contratado para a solução (R$) 
	Percentual de execução
	Situação atual da obra / pendência para início ou retomada

	Contrato 43/2019 (Consórcio Martins Itamaracá) 
	ÁREA 1: Antônio Bernardino do Nascimento - Monte Calvário
	Cortina Atirantada (1.478.513,00) 
	82,82%
	Suspensa - Aguardando aprovação de Reprogramação 

		AREA 3:   Rua Dr. Leão Antônio da Silva - Sta. Inês
	Solo Grampeado (1.789.605,01) 
	70,54%
	Suspensa - Aguardando aprovação de Reprogramação 

		AREA 5:   A.  Marco Túlio Isaac / Rua Lucena - Laranjeiras
	Solo Grampeado (1.756.006,70) 
	0,00%
	Obra não iniciada - Aguardando aprovação de Reprogramação (Revisão de Projetos) 

		AREA 7:   Rua Vila Real / Pontes de Lima - Granja São João
	Solo Grampeado (2.405.030,68) 
	71,26%
	Suspensa - Aguardando aprovação de Reprogramação

		AREA 9:    Rua São Silvestre - Vila Kennedy
	Canal de Drenagem (106.669,54) 
	0,00%
	Obra não iniciada

		AREA 13:   Rua Dona Leonina / José Jacinto Júnior - N. Sª das Graças
	Solo Grampeado (1.902.338,73) 
	36,94%
	Suspensa - Aguardando aprovação de Reprogramação

		AREA 14:    Rua Sílvia - Parque Fernão Dias
	Solo Grampeado (1.339.296,90) 
	89,33%
	Suspensa - Aguardando aprovação de Reprogramação

		AREA 16:    Rua Cachoeirinha - Capelinha
	Solo Grampeado (1.316.678,75) 
	82,69%
	Suspensa - Aguardando aprovação de Reprogramação

		AREA 19:   Rua E - Jardim Perla
	Solo Grampeado (897.753,11) 
	0,00%
	Obra não iniciada - Aguardando aprovação de Reprogramação (Revisão de Projetos) 

		AREA 21:  Rua Cinco - Riacho III/J. Pampulha
	Concreto Projetado (504.332,46) 
	0,00%
	Obra não iniciada - Aguardando aprovação de Reprogramação (Revisão de Projetos) 

		AREA 22:  Rua Pedreira - Cruzeiro
	Entelamento Rochoso (470.320,20) 
	0,00%
	Obra não iniciada

		AREA 23:  Rua Vicentina dos Santos Gonçalves - Guanabara
	Cortina Atirantada (1.142.498,45) 
	92,77%
	Suspensa - Aguardando aprovação de Reprogramação

	                                               Valor total contratado: R$ 15.109.043,53                        Percentual global de execução:  55,05%

Fonte: ECOS/PM de Betim-MG.
24.	A ECOS estima que o percentual de execução física das obras contratadas corresponde a 45,17%. Todavia, a Caixa (Gigov/BH) informa que a execução físico-financeira global do empreendimento corresponde tão somente a 27,26% (valores desembolsados em relação ao montante do termo de compromisso) .  
25.	Ambos os contratos de obras se encontram com ordens de paralisação dos serviços, emitidas respectivamente em janeiro e julho/2021, haja vista a necessidade de alteração/complementação dos projetos aprovados, para fins de Reprogramação junto à Caixa e Sedec/MDR.
26.	Somente após essa ação é que haverá remobilização e retomada das frentes de serviços pelas empresas contratadas.
27. 	Cabe destacar que há glosas de despesas levantadas pela mandatária da União - impedindo desbloqueio de recursos -, por inconformidades em parte dos serviços medidos em relação aos projetos básicos, que totalizam, em conjunto, mais de R$ 2 milhões (v. tópico III.1) .
28.	A situação em tela, que impede o desenvolvimento satisfatório do objeto do termo de compromisso,  já compromete o cronograma físico-financeiro ajustado entre as partes - o qual prevê a finalização das obras em 24 meses - com notório prejuízo à população residente nas áreas selecionadas, qualificadas como áreas de risco alto e muito alto de desastres em Betim/MG, situação que fragiliza e reduz as expectativas de satisfação do interesse público em jogo e os resultados esperados para a política pública PNPDEC.      
II.3. Objetivo e questões de auditoria 
29.	A presente auditoria teve por objetivo fiscalizar a conformidade dos atos administrativos relacionados ao Termo de Compromisso 398478-71/2012, Siafi 673345, bem como verificar, no âmbito desse instrumento, a efetividade da atuação governamental com vistas a contribuir com a redução da população exposta a áreas de riscos (OE TCU 41) .
30.	A partir do objetivo do trabalho e a fim de avaliar em que medida os recursos estão sendo aplicados de acordo com a legislação pertinente, formularam-se as questões adiante indicadas:
Questão 1: A execução do termo de compromisso está se dando de forma regular e tempestiva, seguindo as principais diretrizes e objetivos da política PNPDEC (Lei 12.608/2012) , em especial quanto à efetiva entrega dos objetos à sociedade e redução do risco de desastres?
Questão 2: Há projetos básicos/executivos adequados para a licitação/execução das obras?
Questão 3: A formalização dos contratos das obras atendeu aos preceitos legais e suas execuções estão se dando de forma regular?
Questão 4: Os orçamentos das obras encontram-se devidamente detalhados (planilha de quantitativos e preços unitários) e acompanhados das composições de todos os custos unitários de seus serviços? Há indícios de sobrepreço?
II.4. Metodologia utilizada 
31.	Os trabalhos foram realizados em conformidade com as Normas de Auditoria do Tribunal de Contas da União (Portaria TCU 280, de 8/12/2010, alterada pela Portaria TCU 168, de 30/6/2011) e com observância aos Padrões de Auditoria de Conformidade estabelecidos pelo TCU (Portaria Segecex 26, de 19/10/2009) .
32.	Na etapa de planejamento foram analisados os documentos e as informações obtidos previamente junto à Prefeitura Municipal de Betim/MG (produção de conhecimento acerca do empreendimento) , como edital de licitação, projetos, orçamentos, contratos, medições, dentre outros.
33.	Quanto à documentação técnica de engenharia (projetos básicos, plantas/pranchas, estudos preliminares) , foram verificadas a tempestividade e o detalhamento das soluções de engenharia propostas, bem como as respectivas Anotações de Responsabilidade Técnica (ART) . 
34.	No que concerne à orçamentação e aos preços contratados pela ECOS, procedeu-se à comparação com os custos dos sistemas de referência oficiais - principalmente Sinapi -, com a utilização de curva ABC (análise de Pareto) para segregação dos principais serviços das planilhas (com atenção também direcionada às cotações e composições diferenciadas) . Dos exames procedidos, e principalmente em função dos bons descontos obtidos, entendeu-se que não restaram falhas/omissões relevantes o suficiente que merecessem registro ou a constituição de achado de auditoria específico.
35.	Oportuno abordar, quanto ao orçamento das obras, a necessidade de manutenção desses descontos por ocasião de eventuais termos aditivos aos contratos celebrados, já que há reprogramações em curso que deverão impactar nos quantitativos dos serviços planilhados. Tal exigência advém do disposto no art. 14 do Decreto 7.983/2013.
36.	No decorrer da execução da presente fiscalização, a ECOS foi demandada a apresentar os relatórios técnicos de acompanhamento das obras, livros de ordem (diário de obras) , registros fotográficos das intervenções de engenharia em execução (incluindo as fotos selecionadas para compor apêndice específico deste relatório) , cronograma físico-financeiro vigente, e esclarecimentos sobre questões pontuais como previsão para entrega das obras à sociedade, solução de pendências, bem como outros questionamentos de interesse da auditoria.
37.	A Gerencia de Filial de Governo de Belo Horizonte (Gigov/BH) , unidade da Caixa Econômica Federal responsável pelo acompanhamento do empreendimento,  atendeu as demandas relativas à formalização do termo de compromisso, aditivos, e informações sobre desembolsos, SPA (Síntese de Projeto Aprovado) , RAE (Relatório de Acompanhamento de Engenharia) , VRPL (Verificação da Regularidade do Processo Licitatório) e AIO (Autorização de Início de Obra) , percentual de execução físico-financeira do empreendimento, pendências atuais e previsão de conclusão do objeto. 
38.	A Secretaria Nacional de Proteção e Defesa Civil - Sedec/MDR possibilitou consulta remota aos processos administrativos alusivos ao repasse mediante acesso ao Sistema Eletrônico de Informações (SEI) , mais especificamente aos processos 80000.0XXX.492013-XX (principal) , 80160.0XXX.402018-XX e 80160.0XXX.232018-XX (SPA das etapas 2 e 3) .
39.	Registra-se, por oportuno, que no presente relatório está sendo proposta a dispensa do envio do relatório preliminar aos gestores, haja vista a inexistência de achados complexos ou de grande impacto (NAT 145, e orientações constantes do art. 14, § 2º, inciso I da Resolução TCU 315, de 22/4/2020, e da Portaria Segecex 9, de 14/5/2020) . 
II.5. Limitações inerentes à auditoria 
40.	Foi assinalado que devido às limitações impostas pela pandemia da Covid-19, os procedimentos de auditoria restringiram-se, em essência, à técnica de exame documental - com trabalhos desenvolvidos remotamente, consoante orientações da Portaria TCU 62, de 19/3/2020. Nesse novo cenário, não foi possível verificar in loco, como de praxe nas fiscalizações do Fiscobras, as características, a qualidade e as funcionalidades das obras executadas.
II.6. Volume de recursos fiscalizados 
41.	O volume de recursos fiscalizados (VRF) alcançou o montante de R$ 23.138.307,09, correspondente à soma dos valores dos dois contratos celebrados até a presente data para as obras de contenção de encostas.
II.7. Benefícios estimados da fiscalização 
42.	Entre os benefícios estimados desta fiscalização, vislumbram-se ganhos em relação às ações de gestão do Termo de Compromisso 398478-71/2012, em especial no que tange à necessidade de melhoria na articulação entre União, Caixa e município de Betim/MG para promover celeridade e previsibilidade para a conclusão da avença, em especial quanto às reprogramações e revisões de projeto em curso (sequer apresentadas para a devida análise da Caixa, e posterior emissão de novas SPA para homologação do concedente) , promovendo assim efetividade do gasto público e atendimento às demandas da sociedade quanto à redução dos riscos de desastres em encostas em Betim/MG.
III. Achados de auditoria
III.1 - Achado 1 - Baixa execução físico-financeira do termo de compromisso, paralisação das obras e imprevisibilidade para conclusão do empreendimento, em afronta ao princípio da eficiência e às diretrizes e objetivos da política pública PNPDEC (Lei 12.608/2012) 
43.	Decorridos quase nove anos da celebração do termo de compromisso, que envolve a realização de obras de caráter emergencial do PAC2 Contenção de Encostas para mitigação de risco de desastres, registra-se baixo percentual de execução físico-financeira do objeto, correspondente a apenas 27,26%, e ainda imprevisibilidade para a conclusão integral da avença. 
44.	Ademais, constatou-se que as obras se encontram paralisadas, sem previsão de retomada a curto prazo, comprometendo o cronograma pactuado de finalização do objeto em 24 meses. A situação configura desrespeito ao princípio da eficiência insculpido no art. 37, caput da Carta Magna e fragilidade na implementação da política pública correlata, qual seja, a Política Nacional de Proteção e Defesa Civil (PNPDEC) .
45.	Dentre as principais causas para as ocorrências assinaladas, mencionam-se: atrasos nas emissões de LAE, SPA, VRLP e AIO (período de 2012-2020) ; atrasos devidos à licitação das obras com projetos básicos deficientes/defasados; e cronograma orçamentário e de desembolso financeiro do concedente em desconformidade com os prazos de execução do objeto constantes das SPA homologadas e dos contratos de obras firmados pelo município.
Tipificação do achado 
46.	O presente achado foi classificado como Falhas Impropriedades (F/I) , tendo em vista que não afeta diretamente a situação das obras, que atualmente se encontram paralisadas. Todavia, no caso concreto, entende-se providencial dar ciência da situação encontrada aos atores envolvidos (PM de Betim/MG - ECOS, Caixa e Sedec/MDR) , para que, em articulação, adotem providências a seu cargo para elidir as ocorrências indesejadas apontadas.  
47.	Portanto, a irregularidade não se enquadra nos termos do art. 138, §1º, inc. IV, da Lei 14.116, de 31/12/2020 (LDO 2021) , o qual preceitua que serão classificados como indícios de irregularidades graves com recomendação de paralisação (IGP) os atos e fatos materialmente relevantes em relação ao valor total contratado que apresentem potencialidade de ocasionar prejuízos ao erário ou a terceiros e que: a) possam ensejar nulidade de procedimento licitatório ou de contrato; ou b) configurem graves desvios relativamente aos princípios constitucionais a que está submetida a administração pública federal.  
48.	Como também não atende à conceituação contida nos incisos V e VI do §1º do mesmo art. e lei que classificam, respectivamente, como irregularidade grave com recomendação de retenção parcial de valores (IGR) aquela que, embora atenda à conceituação contida no inciso IV, permite a continuidade da obra desde que haja autorização do contratado para retenção de valores a serem pagos, ou a apresentação de garantias suficientes para prevenir o possível dano ao erário; e irregularidade grave que não prejudique a continuidade (IGC) , aquele que, embora gere citação ou audiência do responsável, não atende à conceituação contida nos incisos IV ou V do §1º. 
Situação encontrada
49.	No intuito de caracterizar o atual cenário de atraso na realização do objeto do termo de compromisso 0398478-71/2012, passa-se doravante à descrição das principais causas identificadas.  
III.1.1 Atrasos referentes às emissões de LAE, SPA, VRLP e AIO
	i) Etapa 1 (Projetos) : SPA emitida em 21/11/2013, sendo que os projetos básicos foram desenvolvidos somente em 2014, pela empresa Acciona Engenharia Ltda. (evidências 7 e 19, p.1-2) ;
	ii) Etapas 2 e 3 (Obras de Contenção) : a partir dos projetos básicos elaborados em 2014, foi emitida, em 18/7/2017, SPA de Reprogramação com os quantitativos de serviços definidos para as etapas 2 e 3 (prevendo obras em 23 áreas previamente selecionadas) . Em 6/7/2018, houve homologação de SPA específica para a etapa 2 pelo então Ministério das Cidades, e, em 8/10/2018, a homologação da SPA da etapa 3. Em 2019, nova SPA de Reprogramação (com atualização de preços unitários) foi emitida, desta feita incluindo também a contrapartida municipal (R$ 86.019,67) . A VRLP do certame licitatório das obras consta com data de 30/1/2020. Em 9/3/2020 foi expedida a AIO da etapa 2 e a AIO da etapa 3 data de 25/5/2020 (evidência 8) .  
50.	Observa-se, portanto, que da celebração do termo de compromisso até a emissão da primeira AIO decorreram praticamente oito anos, o que por si só configura grande ineficiência administrativa para com um empreendimento de grande relevância social, mitigador de risco de desastres. 
III.1.2 Atrasos devidos à licitação das obras com projetos deficientes/defasados
51.	A equipe de auditoria constatou que as obras de ambos os contratos celebrados em 2019 pela ECOS encontram-se atualmente paralisadas (evidência 20, p.3 e 6) , em face da necessidade de reprogramação e revisão dos projetos básicos utilizados na licitação RDC n.02/2019. 
52.	Segundo a municipalidade, a execução física das obras contratadas corresponde a um percentual global de 45,17% (24,46% da etapa 2 e 55,05% da etapa 3) . Todavia, como salientado, a Caixa aponta para uma execução físico-financeira do empreendimento de apenas 27,26% (valores desembolsados em relação ao montante do termo de compromisso - evidência 5, p.1) .
53.	O percentual da Caixa leva em consideração inconformidades nas obras que ensejaram glosas de despesas, constatadas quando da verificação in loco das medições apresentadas pela municipalidade. 
54.	O montante dessas glosas, que limita o desembolso de valores ao tomador (município) , chega atualmente a R$ 2.055.831,41, conforme dados constantes do Relatório de Acompanhamento de Engenharia (RAE) Gigov/BH n.09, de 12/5/2021 (evidência 11, p.73-75) . 
55.	Segundo a Caixa, as glosas se referem a: execução de quantitativos superiores aos previstos para a encosta específica; itens não previstos para a encosta específica; alguns serviços não verificados em vistoria; e por alterações efetuadas quando da execução das obras que necessitam de revisões de projeto. E assinala que para resolução do problema faz-se necessária a apresentação de documentação de reprogramação, o que até a presente data não se verificou a contento (evidência 2, p.10 e 12) .
56.	A ECOS reporta que a prefeitura deu cobertura aos valores glosados com utilização de recursos municipais, mas que busca a regularização desses bloqueios junto à mandatária (evidência 21, p.4-5) .
57.	 Sobre a temática, cabe mencionar que as ART dos projetos básicos das obras, a cargo da empresa Acciona Engenharia, de fato datam de abril/2014.
58.	Segundo a experiência desta unidade técnica, adquirida de fiscalizações afins, projetos de engenharia para contenção de encostas em áreas densamente povoadas, que dão guarida a contratações em regime de empreitada por preços unitários, demandam celeridade na execução do objeto, já que tendem a se tornar defasados pela dinâmica ocupacional desses locais, por vezes implicando no comprometimento da solução de engenharia inicialmente prevista. Tal situação também decorre da falta de resguardo/proteção das áreas que receberão as locações das obras até que se iniciem efetivamente os serviços contratados. É o que ocorreu em relação ao empreendimento fiscalizado.   
59.	Neste contexto, solicitou-se à ECOS informar: o estágio que se encontram as alterações de projeto noticiadas, bem como os projetistas responsáveis pelas modificações, e se já houve apresentação de nova documentação técnica correlata à Gigov/BH para a devida análise, sem prejuízo de que fossem também apresentadas as pendências individuais de cada obra (área de intervenção) , com a respectiva manifestação técnica das empresas contratadas, ou mesmo da própria fiscalização municipal, justificando o pleitos de reprogramação e revisão dos mencionados projetos.
60.	Em atendimento, a municipalidade apresentou, resumidamente, o elenco das pendências existentes em cada área ainda não concluída, conforme se observa nos quadros constantes das evidências 26 e 27. Todavia, não foram encaminhadas a posição das empreiteiras contratadas referentes às alterações de projeto necessárias, alegando a ECOS apenas que (grifos adicionados) :
"Após a ordem de serviço para início das atividades do contrato em questão, foram realizadas visitas técnicas às áreas alvo do objeto contratual com participação da fiscalização de obras da ECOS e representantes técnicos das respectivas empresas para reconhecimento da realidade dos locais de implantação das contenções. A partir destas visitas, foram constatadas inconsistências entre as proposições de alguns projetos em relação à realidade física do local, seja por imprecisão dos levantamentos realizados à época da elaboração dos projetos ou pela ação de escavações e alterações realizadas por terceiros ou por deslizamentos ocorridos após a elaboração dos projetos ou pela presença de novas edificações em confrontação com a implantação das contenções previstas, que levaram à definição da necessidade de revisão dos projetos originais. Tendo esta definição sido tomada em conjunto entre as partes, não houve solicitação formal por parte das empresas." (evidência 15, p.4-5) 
61.	Em que pese a manifestação transcrita, entende-se que restou configurada lacuna/omissão quanto à apresentação das justificativas técnicas para as alterações dos projetos básicos licitados em 2019, mais precisamente pela não disponibilização de relatórios/pareceres correlatos da área de engenharia da ECOS e/ou das empreiteiras contratadas. 
62.	Ademais, observa-se, no elenco das alterações propostas, que há mudança total ou parcial na solução de engenharia das áreas 11 (descarte dos gabiões) e 17 (acréscimo de solo grampeado) , no contrato da Conservasolo (etapa 2 - evidência 26, p.4) ; e da área 5 (mudança de solo grampeado para cortina atirantada) , da área 19 (mudança de solo grampeado para gabião e concreto projetado) , e, quanto à área 9, não houve envio de justificativa para o não início das obras, essas últimas em relação ao contrato do consórcio Martins Itamaracá (etapa 3 - evidência 27, p.4) . Ou seja, essa modificações afetam em parte o objeto dos contratos.
63.	A Gigov/BH destacou que aguarda o envio da documentação técnica necessária às devidas reprogramações das obras, em virtude de alterações e/ou complementações de projetos. Assevera, adicionalmente, que o material apresentado pela ECOS, em análise prévia, se mostrou "insuficiente para consecução da análise dos quantitativos alterados, ressaltando as pendências para a devida responsabilidade técnica".
64.	De todo o exposto, há indícios de que a municipalidade não agiu com prudência em relação à licitação e contratação das obras, visto que, em sua manifestação, praticamente assume que não realizou a avaliação da tempestividade e adequabilidade dos projetos básicos à realidade das comunidades beneficiadas, o que não se coaduna com o poder-dever de agir com zelo em relação à coisa pública. 
65.	Essa lacuna acabou por causar a atual interrupção dos serviços de engenharia, bem como poderá implicar em aumento dos custos do empreendimento, além de exigir novos esforços administrativos de todos os atores para novas análises, aprovações e homologação das futuras reprogramações, em prejuízo à população que continua submetida aos riscos alto e muito alto de desastres, conforme os levantamentos da Defesa Civil que embasaram a assinatura do termo de compromisso.     
66.	Por derradeiro, impende destacar que em consulta aos processos administrativos alusivos ao repasse disponibilizados à auditoria pela Sedec/MDR não há qualquer registro de acompanhamento das obras pelo concedente, a exemplo de relatórios de vistoria técnica que indiquem que, em relação ao objeto do presente termo de compromisso, há algum tipo de controle e/ou avaliação de risco por parte da secretaria finalística.
III1.3 O cronograma orçamentário e de desembolso financeiro do concedente não guarda conformidade com os prazos de execução do objeto constantes das SPA homologadas e dos contratos de obras firmados pelo município
67.	Questionada acerca da conclusão do empreendimento, a Gigov/BH, responsável pela operacionalização da avença, manifestou-se, em 2/7/2021 (evidência 5, p.5) , no sentido de que a expectativa inicial é de que as obras seriam concluídas respectivamente em maio/2022 (etapa 2) e fevereiro/2022 (etapa 3) . Entretanto, em função da natureza do objeto (obras em encostas) estar sujeita a "ações da natureza que alteram a conformação inicial do terreno, acarretando alteração nos projetos originais aprovados", aponta a mandatária que "deverão ser processadas alterações contratuais (reprogramações) ". 
68.	Com efeito, informa que os prazos referidos serão insuficientes para a conclusão do termo de compromisso em questão, e, como os pleitos de reprogramações são de iniciativa do tomador (município) , com posterior homologação pelo Gestor, sustenta que "não há como prever o prazo final de conclusão".
69.	A Prefeitura de Betim/MG, mediante o Ofício ECOS 1973, de 26/7/2021 (evidência 15, p.2) , informou que de acordo com os cronogramas vigentes a conclusão dos objetos está prevista para novembro/2021, mas "em função das adequações que se serão propostas pela reprogramação a ser apresentada, a expectativa/projeções da equipe da ECOS para a finalização é para julho/2022 a depender da conclusão do processo de reprogramação." 
70.	Compulsando-se o processo administrativo SEI Sedec/MDR n. 80000.027149/2013-06 alusivo ao repasse, constata-se, todavia, que as previsões apresentadas, na melhor das hipóteses, para 2022, se demonstram pouco factíveis.
71.	A Nota Técnica n. 08/2020/CPE/CGPP/DOP/SEDEC-MDR, de 22/5/2020 (evidência 29) , emitida por ocasião da aprovação da AIO da 3ª Etapa, contém as seguintes informações orçamentárias e financeiras de interesse do presente termo de compromisso:
	i) em maio/2020, o valor empenhado para a transferência em tela correspondia a R$ 14.822.184,72, e as etapas com AIO emitidas até então (1ª e 2ª) totalizavam o valor de repasse de R$ 8.252.967,39. Consequentemente, a Sedec registrou que o saldo orçamentário então existente (RAP) , de R$ 14.418.548,26, seria suficiente para suportar os aportes financeiros previstos para 2020 e 2021; e
	ii) para a cobertura do total das obras contratadas, entretanto, restaria a necessidade de reforço de empenho nos valores de R$ 4.222.956,62 para 2022 e R$ 4.316.869,58 para 2023 (v. Tabelas 10 a 13 da nota técnica em comento, evidência 29, p.6-8) .
72.	Ocorre que essas previsões não se coadunam com o cronograma de desembolso constante das SPA aprovadas e homologadas pela própria Sedec/MDR (evidência 8, p.51) , e, principalmente, com os cronogramas dos contratos de obras firmados em 2019 pela ECOS (Contratos 42 e 43/2019, evidências 17 e 18, p.2) , os quais estabelecem o prazo de 24 meses para a finalização das intervenções nas encostas. Com efeito, as previsões orçamentárias e financeiras apontadas pelo concedente para o repasse - que dão conta de desembolsos espraiados em um período de 42 meses, têm o potencial de trazer insegurança e imprevisibilidade para consecução do objeto pactuado.
73.	Nesta toada, acrescenta-se que não há esforços administrativos para reprogramação de uma eventual etapa 4 de obras, de forma a otimizar a utilização por completo do valor nominal do termo de compromisso (Cláusula 4ª, R$ 30.086.019,67) , considerando haver um saldo de mais de R$ 6 milhões aguardando definição por parte do concedente (evidências 29 e 30, ambas p.7-8) . Cabe salientar que essa indefinição também configura desrespeito ao que prevê o art. 3º, inciso VI da Lei do PAC.  
74.	Impende destacar que a demora na conclusão das obras públicas tem o potencial de ocasionar aumento dos preços contratados e dos custos administrativos a cargo dos entes envolvidos. Outros riscos a serem apontados são: a possibilidade de defasagem dos projetos em relação à realidade das comunidades selecionadas, como verificado no caso concreto; de rescisão contratual por iniciativa das empresas contratadas; e a paralisação ou o abandono das obras - tema esse de grande relevância tratado por esta Corte de Contas no recente Acórdão 1079/2019-TCU-Plenário, Min. Relator Vital do Rêgo.
75.	Importante repisar que o investimento federal busca reduzir a população exposta a áreas de riscos de desastres em Betim/MG, objetivo atualmente fragilizado com a não execução por completo das obras de contenção de encostas, o que resulta, caso se mantenha a interrupção dos serviços, na perpetuação da situação de vulnerabilidade das famílias que deixaram de ser beneficiadas, além do potencial prejuízo resultante dos recursos já empregados.    
76.	Em 2018, este Tribunal realizou auditoria operacional na Sedec, que, à época, integrava o Ministério da Integração Nacional (MI) , com objetivo de avaliar a Política Nacional de Proteção e Defesa Civil (PNPDEC) e contribuir para a otimização dos recursos disponibilizados para as atividades de defesa civil e para a sua alocação prioritária em favor das áreas e das populações que apresentam as maiores necessidades. Esse trabalho resultou em importantes deliberações que constam do Acórdão 351/2020-TCU-Plenário, Min. Relator Augusto Nardes.
77.	Um dos achados de auditoria identificado naquela oportunidade foi que o processo de alocação de recursos e seleção de projetos para prevenção de desastres não era realizado com base em critérios técnicos e amparado nas diretrizes e nos objetivos da PNPDEC.
78.	Diante da situação de baixa execução física do objeto do Termo de Compromisso 398478-71/2012, com reduzidos recursos empenhados para o empreendimento até a presente data (menos de 50%) ; e também em função dos atrasos nos eventos anteriormente reportados, desde a assinatura do termo de compromisso, em 2012, é possível inferir que há ausência de prioridade do gasto público para as ações de prevenção de desastres em Betim/MG (em desrespeito à diretriz da PNPDEC constante do art.4º, inciso III, da Lei 12.608/2012) . 
79.	Cabe assinalar que a Caixa (Gigov/BH) informou à equipe de auditoria que, nas ocasiões em que foi demandada pelo Gestor, participou de reuniões presenciais ocorridas em Belo Horizonte, nas quais foram debatidos assuntos diversos do contrato em questão. Junto ao município, a mandatária apontou informar, a cada aferição das medições das obras, as pendências identificadas para a municipalidade. E que, por meio de sistema, a evolução do termo de compromisso é informada mensalmente à Sedec/MDR.
80.	Não obstante, acredita-se que o conjunto das ocorrências apresentadas no presente achado de auditoria aponta para uma atuação pouco articulada entre a União, Caixa e o município de Betim/MG no intuito da redução das pendências para a conclusão do objeto nos prazos estabelecidos, o que configura desconformidade com a diretriz do art.4º, inciso I da Lei 12.608/2012.  
Proposta de encaminhamento do achado
81.	Como proposta de encaminhamento do presente achado, considera-se pertinente a medida de controle recepcionada no art.2º, inciso II, da Resolução TCU 315, de 20/4/2020, qual seja, a ciência, que é a deliberação de natureza declaratória que cientifica o destinatário sobre a ocorrência de irregularidade, quando as circunstâncias não exigirem providências concretas e imediatas, sendo suficiente, para fins do controle, induzir a prevenção de situações futuras análogas. 
82.	Destarte, sugere-se a esta Corte de Contas dar ciência tanto à Prefeitura Municipal de Betim/MG - mediante a autarquia municipal ECOS -, quanto à Secretaria de Proteção e Defesa Civil do Ministério do Desenvolvimento Regional (Sedec/MDR) que a despeito de haverem decorridos quase nove anos da celebração do Termo de Compromisso 398478-71/2012 para a realização de obras de contenção de encostas e redução de risco a desastres na aludida municipalidade, foram constatadas as seguintes ocorrências: 
	i) baixo percentual de execução físico-financeira do objeto da transferência, estimado pela Caixa (mandatária da União) em apenas 27,26%, o que caracteriza afronta ao princípio da eficiência insculpido no art. 37, caput, da Carta Magna; e desrespeito às diretrizes constantes do art. 4º, incisos I e III da Lei 12.608/2012, que instituiu a Política Nacional de Proteção e Defesa Civil (PNPDEC) ; 
	ii) a previsão orçamentária e o cronograma de desembolso financeiro do concedente para o termo de compromisso, os quais se estendem até o exercício de 2023 (processo administrativo SEI 80160.0XXX.232018-XX) , não guardam conformidade com o prazo de execução do objeto (24 meses) constante das Sínteses de Projeto Aprovado (SPA) homologadas pela Sedec/MDR e dos contratos de execução das obras firmados em 2019 pela prefeitura municipal de Betim/MG (ECOS) ; 
	iii) ausência de reprogramação das metas do objeto (plano de trabalho) , de forma a otimizar a utilização do saldo de recursos da avença, ampliando assim os esforços de mitigação dos riscos alto e muito alto de desastres em encostas de Betim/MG (Cláusula 4ª do termo de compromisso) ; e
	iv) imprevisibilidade para a finalização do empreendimento, cujas obras se encontram paralisadas, frustrando a expectativa da população residente nas localidades selecionadas, o que não se coaduna com o que prevê o art. 3º, inciso VI, da Lei do PAC (Lei 11.578/2007) .
83.	Sem embargo, propõe-se enviar cópia da decisão que vier a ser proferida à Caixa Econômica Federal, mediante a Gigov/BH, destacando que o relatório e o voto que fundamentarem a deliberação a ser encaminhada poderão ser acessados por meio do endereço eletrônico www.tcu.gov.br/acordaos. 
IV. Análise dos comentários dos gestores
84.	Vislumbra-se que em função da ausência de ocorrências de alta complexidade ou de grande impacto neste processo de fiscalização deva ser dispensado o envio do relatório preliminar aos gestores (NAT 145, e orientações constantes do art. 14, § 2º, inciso I, da Resolução TCU 315, de 22/4/2020, e da Portaria Segecex 9, de 14/5/2020) .
V. Conclusão
85.	Realizou-se Auditoria de Conformidade, no âmbito do Fiscobras 2021, junto à Empresa de Construções, Obras, Serviços, Projetos, Transportes e Trânsito de Betim (ECOS) - autarquia vinculada à Prefeitura Municipal de Betim/MG -, no período compreendido entre 25/6 e 13/8/2021, objetivando fiscalizar as obras de contenção de encostas em setores específicos no aludido município, financiada com recursos oriundos do Termo de Compromisso 398478-71/2012, Siafi 673345, envolvendo recursos federais da ordem de R$ 30 milhões (fonte OGU) e contrapartida municipal de R$ 86.019,67.
86.	No intuito de examinar em que medida os recursos estão sendo aplicados de acordo com a legislação pertinente e com a política pública correlata (Política Nacional de Proteção e Defesa Civil - PNPDEC) , bem como avaliar a atual situação do conjunto das obras integrantes do empreendimento, formularam-se as questões de auditoria adiante indicadas: 
	Questão 1: A execução do termo de compromisso está se dando de forma regular e tempestiva, seguindo as principais diretrizes e objetivos da política PNPDEC (Lei 12.608/2012) , em especial quanto à efetiva entrega dos objetos à sociedade e redução do risco de desastres?
	Questão 2: Há projetos básicos/executivos adequados para a licitação/execução das obras?
	Questão 3: A formalização dos contratos das obras atendeu aos preceitos legais e suas execuções estão se dando de forma regular?
	Questão 4: Os orçamentos das obras encontram-se devidamente detalhados (planilha de quantitativos e preços unitários) e acompanhados das composições de todos os custos unitários de seus serviços? Há indícios de sobrepreço?
87.	Devido às limitações impostas pela pandemia da Covid-19, os procedimentos de auditoria restringiram-se, em essência, à técnica de exame documental, sem visita às obras, e com os trabalhos desenvolvidos remotamente, consoante as orientações da Portaria TCU 62, de 19/3/2020.
88.	Dos exames procedidos, restou constatada a seguinte ocorrência (achado de auditoria) :
	- Baixa execução físico-financeira do termo de compromisso, paralisação das obras e imprevisibilidade para conclusão do empreendimento, em afronta ao princípio da eficiência e às diretrizes e objetivos da política pública PNPDEC (Lei 12.608/2012) (tópico III.1 do relatório) .
89.	Assinala-se que a ocorrência em tela não se enquadra no disposto no artigo 138, §1º, inciso IV (IGP) , da Lei 14.116, de 31/12/2020 (LDO 2021) , já que as situações indesejadas poderão ser mitigadas/afastadas oportunamente por atuação da municipalidade em articulação com a Caixa (Gigov/BH) e Sedec/MDR, especialmente para agilizar as ações necessárias à conclusão do empreendimento.
90.	Da aplicação dos procedimentos da questão de auditoria 1, observou-se que grande ineficiência e atrasos consideráveis em relação à realização do objeto pactuado, já que decorridos quase nove anos da celebração do termo de compromisso registra-se um percentual de apenas 27,26% de execução físico-financeira. 
91.	A situação configura desrespeito ao princípio da eficiência insculpido no art. 37, caput da Carta Magna e fragilidade na implementação da política pública, com pouca articulação entre os atores envolvidos, o que configura desrespeito às diretrizes constantes do art.4º, incisos I e III da Lei 12.608/2012.
92.	Adicionalmente, constatou-se que as obras se encontram paralisadas, aguardando reprogramação e revisão de projetos, sem previsão de remobilização das empreiteiras para retomada das frentes de serviços a curto prazo. Neste cenário, as previsões da Caixa e da ECOS para a finalização das obras em 2022 demonstram-se pouco factíveis.
93.	Destacou-se que a demora na conclusão das obras do repasse tem o potencial de ocasionar aumento dos preços contratados e dos custos administrativos a cargo dos entes envolvidos. E que outros riscos envolvidos são: a possibilidade de defasagem dos projetos em relação à realidade das comunidades selecionadas, o que já se verificou no caso concreto; de rescisão contratual por iniciativa das empresas contratadas; a paralisação ou o abandono das obras; e a ocorrência de desastres nas áreas objeto da intervenção, tendo em vista a manutenção dos riscos que fundamentam as intervenções nos locais.
94.	Quanto ao cronograma orçamentário e de desembolsos financeiros da Sedec/MDR para o repasse - com previsão de repasses que se estendem até 2023 (42 meses) , observou-se que não guarda conformidade com os cronogramas constantes das SPA aprovadas e homologadas pela própria Sedec/MDR, e, principalmente, com os cronogramas dos contratos de obras firmados em 2019 pela ECOS (Contratos 42 e 43/2019) , os quais estabelecem o prazo de 24 meses para a finalização das intervenções nas encostas. Essa disparidade tem o potencial de trazer insegurança e imprevisibilidade para consecução do objeto pactuado.
95.	Outrossim, até a presente data não há esforços administrativos objetivando a reprogramação de metas do Plano de Trabalho com vistas à utilização do saldo de recursos existente (mais de R$ 6 milhões, se considerado o valor nominal da avença) , para otimização da ação governamental e dos escassos recursos públicos destinados a ações de prevenção a desastres no país. A lacuna também representa desrespeito ao que prevê o art. 3º, inciso VI da Lei do PAC (Lei 11.578/2007) .
96.	Quanto à aplicação dos procedimentos atinentes à questão de auditoria 2, foram identificados indícios de que os projetos básicos utilizados para a contratação das obras, mediante o RDC ECOS n.02/2019, encontravam-se defasados/deficientes, sendo essa uma das causas identificadas para a atual paralisação do empreendimento. Também restou configurada lacuna/omissão quanto à apresentação das justificativas técnicas para as alterações dos projetos básicos licitados em 2019, mais precisamente pela não disponibilização de relatórios/pareceres correlatos da área de engenharia da ECOS e/ou das empreiteiras contratadas.
97.	Destarte, em relação às ocorrências advindas das questões de auditoria 1 e 2, está sendo proposto dar ciência à Prefeitura Municipal de Betim/MG (ECOS) e à Sedec/MDR acerca das situações encontradas (art.2º, inciso II da Resolução TCU 315, de 20/4/2020) .
98.	E no que concerne aos procedimentos referentes às questões de auditoria 3 e 4, não foram observadas falhas ou irregularidades específicas, a exemplo de sobrepreço nos orçamentos dos instrumentos pactuados, destacando-se que foi procedido exame da conformidade dos Contratos 42 e 43/2019. Registrou-se ainda que os bons descontos obtidos para essas contratações indicam vantajosidade para a Administração Pública, o que deve ser mantido em caso de eventuais termos aditivos advindos das reprogramações e revisões de projeto em curso. 
99.	O volume de recursos fiscalizados (VRF) alcançou o montante de R$ 23.138.307,09, correspondente à soma dos valores dos dois contratos celebrados até a presente data para as obras de contenção de encostas.
100.	E no que tange aos benefícios estimados da fiscalização, vislumbram-se ganhos em relação às ações de gestão do Termo de Compromisso 398478-71/2012, em especial no que tange à necessidade de melhoria na articulação entre União, Caixa e município de Betim/MG para promover celeridade e previsibilidade para a conclusão da avença, em especial quanto às reprogramações e revisões de projeto em curso (sequer apresentadas para a devida análise da Caixa, e posterior emissão de novas SPA para homologação do concedente) , promovendo assim efetividade do gasto público e atendimento às demandas da sociedade quanto à redução dos riscos de desastres em encostas em Betim/MG.	
VI. Proposta de encaminhamento
101.	Ante todo o exposto, submetem-se os autos à consideração superior, e posteriormente ao Gabinete do Exmo. Ministro Relator Walton Alencar Rodrigues, propondo a adoção das seguintes medidas de controle pelo TCU, decorrentes dos trabalhos da Auditoria de Conformidade no âmbito do Fiscobras 2021: 
	A) com fulcro no art.2º, inciso II, da Resolução TCU 315, de 20/4/2020, dar ciência ao município de Betim/MG - mediante a Empresa de Construções, Obras, Serviços, Projetos, Transportes e Trânsito de Betim (ECOS) -, e à Secretaria Nacional de Proteção e Defesa Civil (Sedec/MDR) , que a despeito de haverem decorridos quase nove anos da celebração do Termo de Compromisso 398478-71/2012 para a realização de obras de contenção de encostas e redução de risco a desastres na aludida municipalidade, foram constatadas as seguintes ocorrências: 
	a.1) baixo percentual de execução físico-financeira do objeto da transferência, estimado pela Caixa (mandatária da União) em apenas 27,26%, o que caracteriza afronta ao princípio da eficiência insculpido no art. 37, caput, da Carta Magna; e desrespeito às diretrizes constantes do art. 4º, incisos I e III da Lei 12.608/2012, que instituiu a Política Nacional de Proteção e Defesa Civil (PNPDEC) ; 
	a.2) a previsão orçamentária e o cronograma de desembolso financeiro do concedente para o termo de compromisso, os quais se estendem até o exercício de 2023 (processo administrativo SEI 80160.0XXX.232018-XX) , não guardam conformidade com o prazo de execução do objeto (24 meses) constante das Sínteses de Projeto Aprovado (SPA) homologadas pela Sedec/MDR e dos contratos de execução das obras firmados em 2019 pela Prefeitura Municipal de Betim/MG (ECOS) ;  
	a.3) ausência de reprogramação das metas do objeto (plano de trabalho) , de forma a otimizar a utilização do saldo de recursos da avença, ampliando assim os esforços de mitigação dos riscos alto e muito alto de desastres em encostas de Betim/MG (Cláusula 4ª do termo de compromisso) ; 
	a.4) imprevisibilidade para a finalização do empreendimento, cujas obras se encontram paralisadas, frustrando a expectativa da população residente nas localidades selecionadas, o que não se coaduna com o que prevê o art. 3º, inciso VI, da Lei do PAC (Lei 11.578/2007) ;
	B) enviar cópia da decisão à Caixa Econômica Federal, mediante a Gigov/BH, destacando que o relatório e o voto que fundamentarem a deliberação a ser encaminhada poderão ser acessados por meio do endereço eletrônico www.tcu.gov.br/acordaos; e
	C) com fundamento no art. 169, inciso III, do Regimento Interno do Tribunal (RI/TCU) , arquivar o presente processo, após a emissão do termo de conclusão das comunicações.	
	Esse é o relatório.

não há

Não atuou.

FISCOBRAS 2021. EMPRESA DE CONSTRUÇÕES, OBRAS, SERVIÇOS, PROJETOS, TRANSPORTES E TRÂNSITO DE BETIM (ECOS). OBRAS DE CONTENÇÃO DE ENCOSTAS NO MUNICÍPIO DE BETIM - MG. BAIXA EXECUÇÃO FÍSICO-FINANCEIRA DO TERMO DE COMPROMISSO, PARALISAÇÃO DAS OBRAS E IMPREVISIBILIDADE PARA CONCLUSÃO DO EMPREENDIMENTO. CIÊNCIA.

RELATÓRIO DE AUDITORIA (RA)

Secretaria de Fiscalização de Infraestrutura Urbana (SeinfraUrb).

Trata-se de Auditoria de Conformidade, realizada, no contexto do Fiscobras 2021, pela Secretaria de Fiscalização de Infraestrutura Urbana do TCU (SeinfraUrbana) junto à Empresa de Construções, Obras, Serviços, Projetos, Transportes e Trânsito de Betim (ECOS) , autarquia vinculada à Prefeitura de Betim/MG.
Nessa fiscalização foram avaliadas as obras de contenção de encostas no Município de Betim/MG, inseridas no Programa 2218 - Gestão de Riscos e Desastres e na Ação 8865 - Apoio à Execução de Projetos e Obras de Contenção de Encostas em Áreas Urbanas, tendo sido as obras selecionadas no âmbito do Programa de Aceleração do Crescimento (PAC2) .
O instrumento de repasse, prevendo a aplicação de recursos federais no montante de         R$ 30.000.000,00 (fonte Orçamento Geral da União - OGU) , foi celebrado em 2012 perante o então Ministério das Cidades (atual Ministério do Desenvolvimento Regional - MDR) . A Secretaria Nacional de Proteção e Defesa Civil (Sedec/MDR) é a responsável pelas obras em comento no âmbito do Ministério do Desenvolvimento Regional. Por sua vez, a Caixa Econômica Federal (Caixa) é a mandatária da União e a ECOS é a interveniente responsável pela contratação, acompanhamento e fiscalização das obras.
A contratação das obras ocorreu em dois lotes, sendo que os preços referenciais máximos foram de R$ 10.778.862,79 (Lote I) e de R$ 18.009.712,40 (Lote II) . Ambos registraram descontos significativos, 25,51% e 16,11%, respectivamente. 
Em relação à auditoria, registro que devido às limitações impostas pela pandemia da Covid-19, os procedimentos de auditoria restringiram-se, em essência, à técnica de exame documental, sem visita às obras, e com os trabalhos desenvolvidos remotamente, consoante as orientações da Portaria-TCU 62, de 19/3/2020.
As análises realizadas pela unidade técnica compreenderam exame: dos projetos básicos (tempestividade, detalhamento e soluções de engenharia) ; da licitação das obras (RDC 02/2019) ; dos contratos ECOS 42/20219 e 43/2019; e da execução físico-financeira das obras.
No transcorrer da fiscalização, a Gerência de Governo da Caixa em Belo Horizonte (Gigov/BH) informou que os dois contratos de obras (ECOS 42 e 43/2019) , referentes aos Lotes I e II, encontram-se com ordens de paralisação dos serviços. Tais ordens foram emitidas em janeiro e julho/2021, em função da necessidade de alteração/complementação dos projetos aprovados, para fins de reprogramação junto à Caixa e à Sedec/MDR.
Em síntese, foram identificadas as seguintes ocorrências pela unidade técnica: 
a) baixo percentual de execução físico-financeira do objeto da transferência, apenas 27,26%; 
b) previsão orçamentária e cronograma de desembolso financeiro da concedente não aderentes ao prazo de execução do objeto, constante das Sínteses de Projeto Aprovado (SPA) e dos contratos de execução das obras firmados em 2019 pelo município de Betim/MG (ECOS) ;  
c) ausência de reprogramação das metas do objeto (plano de trabalho) , de forma a otimizar a utilização do saldo de recursos da avença, ampliando assim os esforços de mitigação dos riscos "alto e muito alto" de desastres em encostas no município; 
d) imprevisibilidade para a finalização do contratado, haja vista que obras se encontram paralisadas, frustrando a expectativa da população residente nas localidades selecionadas.
Feito esse breve resumo, passo a decidir.
Preliminarmente, destaco que a preocupação sobre a alocação prioritária de recursos para as atividades de defesa civil, em favor de populações que se encontrem em áreas de risco, já havia sido tratada em auditoria na Sedec/MDR, Acórdão 351/2020-TCU-Plenário, rel. E. Ministro Augusto Nardes.
Contudo, apesar das preocupações apresentadas pela auditoria supracitada, já se passaram cerca de dez anos desde a celebração do termo de compromisso. Nesse sentido, registro o baixo percentual de execução físico-financeira do objeto, correspondendo a apenas 27,26%, e, o que é ainda mais grave, não se tem previsão de data de conclusão das obras.  
A título de ilustração da ineficiência administrativa, do período de celebração do termo de compromisso até a emissão da primeira Autorização de Início de Obra (AIO) , decorreram praticamente oito anos, o que por si só configura um acinte para com a população que permanece na situação de risco. 
Quanto à paralização das obras, a Gigov/BH destacou que, o material apresentado pela ECOS, em análise prévia, mostrou-se "insuficiente para consecução da análise dos quantitativos alterados" e aguarda o envio da documentação técnica necessária às devidas reprogramações das obras, em virtude de alterações e/ou complementações de projetos. 
Porquanto que as irregularidades identificadas, com base nos procedimentos estabelecidos no Fiscobras, com fulcro nos incisos IV, V e VI do §1º da Lei 14.116, de 31/12/2020 (LDO 2021) ,  não se enquadram como indícios de irregularidades graves com recomendação de paralisação (IGP) e tampouco como irregularidades graves com recomendação de retenção parcial de valores (IGR) , aquiesço à proposta da SeinfraUrbana, em dispensar o envio do relatório preliminar aos gestores e para cientificar a ECOS e a Sedec/MDR a respeito das principais conclusões da fiscalização.
Contudo, dada a relevância social e o risco de que vidas sejam ceifadas caso haja o desabamento dessas encostas, entendo necessário determinar à ECOS que, em até 60 dias, finalize a revisão dos projetos básicos e a reprogramação dos quantitativos de serviços para as etapas faltantes, com vistas a garantir a continuidade das obras atualmente paralisadas.
Nesse sentido, voto por que este Colegiado adote o acórdão que ora submeto.
TCU, Sala das Sessões, em 27 de julho de 2022.
WALTON ALENCAR RODRIGUES
Relator